ACORDAO-COMPLETO-2321924

ACÓRDÃO 1037/2019 ATA 15/2019 - PLENÁRIO

VISTOS, relatados e discutidos estes autos de tomada de contas especial, instaurada em razão da utilização de recursos federais, destinados ao financiamento das ações de Vigilância em Saúde, no pagamento de despesas, não compatíveis com essas ações,
ACORDAM os Ministros do Tribunal de Contas da União, reunidos em sessão do Plenário, ante as razões expostas pelo Relator em:
9.1. julgar regulares com ressalva as contas do sr. Josemar Freire dos Santos e do Município de Nova Iguaçu/RJ, dando-lhe quitação, nos termos dos arts. 1°, inciso I; 16, inciso II; 18 e 23, inciso II, da Lei 8.443/1992; 
9.2. dar ciência desta deliberação aos responsáveis.

Tomada de contas especial instaurada em razão de a Secretaria Municipal de Saúde de Nova Iguaçu/RJ ter utilizado recursos federais, destinados ao financiamento das ações de Vigilância em Saúde, no pagamento de despesas não compatíveis com essas ações.

Prefeitura Municipal de Nova Iguaçu - RJ.

3. Responsáveis: Josemar Freire dos Santos (XXX.555.647-XX) e Município de Nova Iguaçu/RJ (29.138.278/0001-01).

13.1. Ministros presentes: José Mucio Monteiro (Presidente), Walton Alencar Rodrigues, Benjamin Zymler (Relator), Raimundo Carreiro e Ana Arraes.
13.2. Ministros-Substitutos convocados: Augusto Sherman Cavalcanti e Marcos Bemquerer Costa.
13.3. Ministro-Substituto presente: André Luís de Carvalho.

BENJAMIN ZYMLER

Cuidam os autos de tomada de contas especial instaurada pelo Fundo Nacional de Saúde (FNS) em desfavor do Município de Nova Iguaçu/RJ e do sr. Josemar Freire dos Santos, na qualidade de secretário municipal de saúde do município acima referenciado, no período de 3/4/2010 a 11/1/2012.
2.	Mediante auditoria realizada por este Tribunal, constatou-se que a Secretaria Municipal de Saúde de Nova Iguaçu/RJ utilizou recursos federais destinados ao financiamento das ações de Vigilância em Saúde, no pagamento de despesas, não compatíveis com essas ações, nos seguintes termos.
3.	Tal procedimento foi contrário ao disposto no art. 42 da, então vigente, Portaria GM/MS 3.252/2009:
	“Art. 42. Os recursos do Bloco de Vigilância em Saúde serão repassados de forma regular e automática do Fundo Nacional de Saúde para os Fundos Estaduais e Municipais de Saúde, em três parcelas anuais, nos meses de janeiro, maio e setembro, em conta específica, vetada sua utilização para outros fins não previstos nesta Portaria”. (Grifou-se) . 
4.	Foi, então, o Município de Nova Iguaçu/RJ citado em razão das seguintes ocorrências:
	a) pagamentos, no total de R$ 126.292,86, nos meses de março e dezembro de 2010, e abril, maio, junho e agosto de 2011, relacionados à manutenção de veículos da referida Secretaria Municipal de Saúde, que não foram utilizados em ações de Vigilância em Saúde; e
	b) devolução, em 18/6/2012, à conta específica da Vigilância em Saúde do valor original e não do atualizado, referente ao pagamento, em 15/4/2011, de despesas não vinculadas ao bloco financeiro Vigilância em Saúde, no total de R$ 519.656,00 (aquisição de insumos e reagentes básicos visando abastecer o Hospital Geral de Nova Iguaçu) . 
5.	O sr. Josemar Freire dos Santos, por sua vez, foi ouvido em audiência acerca dessas ocorrências.
6.	Ao apreciar as defesas apresentadas, a unidade técnica assim se manifestou:	
	“Razões de justificativa encaminhadas pelo Sr. Josemar Freire dos Santos
10.	O responsável apresentou suas razões de justificativa, à peça 31.
11.	Inicialmente alega que transcorreram seis anos desde as ocorrências que originaram o presente processo. Aduz que a Portaria GM-MS 3.252/2009, citada no Voto da Ministra Relatora acima, é genérica e não esclarece com clareza quais são as despesas em ações de vigilância em saúde (peça 31, p. 1) .
12.	Adiante declara que o Hospital Federal da Posse (municipalizado) participa do Programa de Vigilância em Saúde, e que o custeio de kits de exames é legítimo (peça 31, p. 1-2) .
13.	Em seguida alega que os veículos da Secretaria Municipal de Saúde do aludido município também participam do programa citado, e que é legítimo o custeio de manutenção dos mesmos (peça 31, p. 2) .
14.	Declara que foi informado pelo controle interno da prefeitura que o estorno do débito foi providenciado (peça 31, p. 2) .
15.	Na sequência, no que concerne a legitimidade passiva, alega, em resumo, que agiu atendendo os interesses público e coletivo, na condição de subordinado. Destaca que houve aplicação em emergências e prioridades de saúde. Que não houve dano/prejuízo ao erário público, e que o valor recebido custeou ações e serviços de saúde no campo de competência do Sistema Único de Saúde SUS (peça 31, p. 2) .
16.	Adiante alega o que segue (peça 31, p. 2-3) :
 (...) 
OUTROSSIM, cabe destacar que o próprio Ministério da Saúde entende que a aplicação de recursos de um bloco de Saúde em outro não gera ilegalidade e nem irregularidade, mas tão somente uma impropriedade, o que não é o caso, passível de ser corrigida através de celebração de TERMO DE AJUSTE SANITÁRIO (TAS) .
O TAS, aprovado pela Comissão Intergestores Tripartite é um instrumento que tem por objetivo principal melhorar a ação e não aplicar punições. Visa corrigir situações onde ocorram não conformidades administrativas, não lesivas aos cofres públicos.
 (...) 
17.	Em seguida requer que seja aplicado o princípio razoabilidade, em face do interesse púbico e das prioridades da saúde. Alega que os recursos foram utilizados somente em programas da saúde, e que durante sua gestão não obteve qualquer proveito próprio (peça 31, p. 3) .
18.	Finaliza requerendo que sua defesa seja procedente e que o processo seja arquivado por medida de direito e justiça (peça 31, p. 3) .
Análise
19.	Em relação ao tempo decorrido (seis anos) contados a partir da ocorrência dos fatos, a presente instrução posiciona-se no sentido de que essa informação não agrega qualquer elemento que possa alterar a convicção pelo desvio de finalidade no uso dos recursos repassado.
20.	Quanto à questão colocada que a Portaria GM/MS 3.252/2009 é genérica no que concerne às despesas em vigilância em saúde, importa destacar, em conjunto com o expresso no Voto da Ministra Relatora acima parcialmente reproduzido, que a portaria em tela especifica as ações de Vigilância em Saúde e os respectivos blocos, na forma que segue:
 (...) 
CAPÍTULO I 
DOS PRINCÍPIOS GERAIS 
Seção I 
Da Vigilância em Saúde 
.... 
Art. 2º A Vigilância em Saúde constitui-se de ações de promoção da saúde da população, vigilância, proteção, prevenção e controle das doenças e agravos à saúde, abrangendo: (grifo nosso) 
I - vigilância epidemiológica: vigilância e controle das doenças transmissíveis, não transmissíveis e agravos, como um conjunto de ações que proporcionam o conhecimento, a detecção ou prevenção de qualquer mudança nos fatores determinantes e condicionantes da saúde individual e coletiva, com a finalidade de recomendar e adotar as medidas de prevenção e controle das doenças e agravos; 
II - promoção da saúde: conjunto de intervenções individuais, coletivas e ambientais responsáveis pela atuação sobre os determinantes sociais da saúde; 
III -vigilância da situação de saúde: desenvolve ações de monitoramento contínuo do País, Estado, Região, Município ou áreas de abrangência de equipes de atenção à saúde, por estudos e análises que identifiquem e expliquem problemas de saúde e o comportamento dos principais indicadores de saúde, contribuindo para um planejamento de saúde mais abrangente; 
IV - vigilância em saúde ambiental: conjunto de ações que propiciam o conhecimento e a detecção de mudanças nos fatores determinantes e condicionantes do meio ambiente que interferem na saúde humana, com a finalidade de identificar as medidas de prevenção e controle dos fatores de risco ambientais relacionados às doenças ou a outros agravos à saúde; 
V - vigilância da saúde do trabalhador: visa à promoção da saúde e à redução da morbimortalidade da população trabalhadora, por meio da integração de ações que intervenham nos agravos e seus determinantes decorrentes dos modelos de desenvolvimento e processo produtivos; e 
VI - vigilância sanitária: conjunto de ações capazes de eliminar, diminuir ou prevenir riscos à saúde e de intervir nos problemas sanitários decorrentes do meio ambiente, da produção e circulação de bens e da prestação de serviços do interesse da saúde, abrangendo o controle de bens de consumo, que direta ou indiretamente se relacionem com a saúde, compreendidas todas as etapas e processos, da produção ao consumo, e o controle da prestação de serviços que se relacionam direta ou indiretamente com a saúde.
 (...) 
CAPÍTULO V 
DO PLANEJAMENTO, MONITORAMENTO E AVALIAÇÃO 
Art. 30. O processo de planejamento do Sistema Único de Saúde é pautado pela análise da situação de saúde na identificação das condições, dos determinantes e dos condicionantes de saúde da população, dos riscos sanitários na organização de serviços e na gestão em saúde, e estabelece as condições para a integração entre vigilância, promoção e assistência em saúde. 
Parágrafo único. As diretrizes, ações e metas de Vigilância em Saúde devem estar inseridas no Plano de Saúde e nas Programações Anuais de Saúde - PAS das três esferas de gestão. (grifo nosso) 
Art. 31. A Vigilância em Saúde insere-se no processo de regionalização da atenção à saúde, devendo estar contemplada no Plano Diretor de Regionalização - PDR e na Programação Pactuada Integrada - PPI -, com inclusão da análise das necessidades da população, da definição de agendas de prioridades regionais, de ações intersetoriais e de investimentos. (grifo nosso) 
Art. 32. O monitoramento e a avaliação das ações de Vigilância em Saúde que orientam a tomada de decisões e qualificam o processo de gestão são de responsabilidade das três esferas de gestão e devem ser realizados: 
I -de forma integrada, considerando os aspectos da vigilância, promoção e atenção à saúde; 
II - com base nas prioridades, objetivos, metas e indicadores de monitoramento e avaliação do Pacto pela Saúde e nas programações das ações; e 
III - com metodologia acordada na CIT. 
Art. 33. Os resultados alcançados das ações de Vigilância em Saúde comporão o Relatório Anual de Gestão - RAG em cada esfera de gestão. (grifo nosso) 
CAPÍTULO VI 
DO FINANCIAMENTO DAS AÇÕES 
Seção I 
Da Composição e Transferência de Recursos 
Art. 34. Os recursos federais transferidos para Estados, Distrito Federal e Municípios para financiamento das ações de Vigilância em Saúde estão organizados no Bloco Financeiro de Vigilância em Saúde e são constituídos por: 
I - Componente de Vigilância e Promoção da Saúde; e 
II - Componente da Vigilância Sanitária. 
Parágrafo único. Os recursos de um componente podem ser utilizados em ações do outro componente do Bloco de Vigilância em Saúde. 
 (...) 
21.	Portanto, diante do estabelecido acima, é possível admitir que os argumentos no sentido de que a portaria em tela é genérica em relação às despesas não podem prosperar, levando em conta as definições e o planejamento executado pelo município ao pactuar as ações que serão financiadas com base nessa norma.
22.	Em relação ao custeio dos kits, à manutenção de veículos da secretaria municipal, dos interesses público e coletivo, à aplicação em emergências e prioridades de saúde, a não ocorrência de dano/prejuízo, e do custeio ações e serviços de saúde no campo de competência do Sistema Único de Saúde SUS, deve-se ressaltar que tais despesas não estão inseridas no bloco em questão, com base na portaria em tela, caracterizando, assim, o desvio de finalidade. Aqui deve-se destacar que a irregularidade reside no desvio de finalidade no uso dos recursos em ações não previstas e reguladas pela Portaria GM/MS 3.252/2009.
23.	 Quanto ao Termo de Ajuste Sanitário (TAS) , vale destacar, em resumo, com base no art. 1º da Portaria GM/MS 2.046/2009, que esse instrumento tem por finalidade a correção de impropriedades decorrentes do descumprimento de obrigações previstas em normativas do Ministério da Saúde, relativas à gestão do SUS, por meio de compromissos firmado pelos gestores desse sistema. Ainda com base no art, 2º da portaria citada acima, o prazo para o auditado propor a celebração do TAS é de quinze dias a partir do final da auditoria ou fiscalização. Além disso, o inciso III do art. 3º da mesma portaria, estabelece que o TAS não será celebrado quando houver infração à norma legal. O desvio de finalidade é uma infração à norma legal, tendo em conta que certas ações de vigilância em saúde deixaram de ser executadas tendo em conta a utilização dos recursos em ações estranhas ao bloco em afronta à Portaria GM/MS 3.252/2009, e que parte desses recursos somente retornou à conta específica a partir da atuação do TCU (auditoria de conformidade que gerou o Relatório de Auditoria (TC Processo 026.283/2011-5) , que por sua vez originou o presente processo de contas especial.
24.	Quanto ao princípio da razoabilidade e ao argumento de que os recursos foram utilizados visando o interesse púbico e as prioridades da saúde, deve-se considerar que o financiamento do SUS por parte do Ministério da Saúde no âmbito municipal, abrange o interesse público e as prioridades de cada município. Portanto, mais uma vez, é possível admitir que a utilização de recursos de vigilância em saúde em ações não identificadas/pactuadas com base na Portaria GM/MS 3.252/2009 caracteriza o desvio de finalidade.
25.	Conclui-se, com base nos elementos constantes deste processo, que as razões de justificavas apresentadas pelo responsável não justificam, nem descaracterizam o desvio de finalidade na utilização dos recursos repassados. É possível admitir também que o responsável tinha conhecimento da aplicação dos recursos transferidos em finalidade distinta daquela prevista pelo repasse, em dissonância com a Portaria GM/MS 3.252/2009. Portanto, essa constatação enseja o posicionamento desta instrução no sentido propor o julgamento pela irregularidade das contas do Sr. Josemar Freire dos Santos (CPF XXX.555.647-XX) , juntamente com aplicação da multa, com fundamento no inciso I do artigo 58 dessa mesma lei.
26.	Vale registrar, com base no Acórdão 2435/2015-TCU-Plenário (Relatora: Ministra Ana Arraes) , que é dever do gestor público, em especial em tomada de contas especial, trazer elementos probatórios consistentes, coerentes e suficientes, que demonstrem, de forma inequívoca, o bom e correto emprego das verbas geridas, de acordo com as normas pertinentes.
27.	A Matriz de Responsabilização consta do anexo I desta instrução.
Município de Nova Iguaçu/RJ
28.	A descrição do débito imputado ao município encontra-se especificada no quadro demonstrativo constante da instrução, à peça 21, p. 5-6, parágrafo 26. Em resumo, os valores que integram o débito correspondem à atualização monetária da parcela de R$ 519.656,00, calculada a partir de 15/4/2011 (data da ocorrência) . Esse valor foi recolhido sem atualização monetária, em 18/6/2011, e o valor de R$ 126.292,86, correspondente a pagamentos realizados, nos meses de março e dezembro de 2010 e em abril, maio, junho e agosto de 2011, relacionados à manutenção de veículos da Secretaria Municipal de Saúde que não são utilizados em ações de Vigilância em Saúde.
29.	O município de Nova Iguaçu /RJ, ao responder a citação, informa que, em atendimento ao Acórdão 518/2013-TCU-Plenário (Relatora: Ministra Ana Arraes) , recolheu à conta do Fundo Municipal de Saúde, em 26/9/2013, o total de R$ 243.956,00, conforme consta da peça 34. Aqui deve-se destacar que esse valor engloba tanto a atualização monetária no total de R$ 71.764,49, pertinente ao valor recolhido em 18/6/2011 (R$ 519.656,00) , calculada a partir da data da ocorrência (15/4/2011) até 26/9/2013, assim como valor de R$ 126.292,86, atualizado a partir da data da ocorrência abaixo indicada até a data do recolhimento (26/9/2013) , conforme consta do comprovante encaminhado pelo município, à peça 34, p. 3.
		Atualização monetariamente até 26/9/2013

	Valor recolhido em 18/6/2011 sem atualização: R$ 519.656,00.
	R$ 71.764,49 (data da ocorrência: 15/4/2011) .

	Atualização do valor de R$ 126.292,86, recolhido em 26/9/2013. 
	R$ 148.179,41 (data da ocorrência mais antiga expressa no quadro demonstrativo constante da instrução anterior, à peça 21: 24/12/2010) .

	Total 
	R$ 219.943,90

30.	Portanto, observa-se que o município de Nova Iguaçu /RJ recolheu à conta do Fundo Municipal de Saúde, em 26/9/2013, o total de R$ 243.956,00, conforme consta da peça 34, p. 3. Considerando que houve a liquidação tempestiva do débito atualizado monetariamente, a proposta de encaminhamento será no sentido de que as contas do município de Nova Iguaçu/RJ sejam julgadas regulares com ressalva, dando-lhe quitação, nos termos do art. 27 da Lei 8.443/1992, c/c o art. 218 do Regimento Interno/TCU.
CONCLUSÃO
31.	A presente tomada de contas especial foi instaurada pelo Fundo Nacional de Saúde (FNS) , em desfavor do município de Nova Iguaçu/RJ e do Sr. Josemar Freire dos Santos (CPF XXX.555.647-XX) , ex-Secretário de Saúde do aludido município, em decorrência da não devolução da diferença entre valores atualizados transferidos do FNS para aquela municipalidade, que deveriam ter sido restituídos à conta específica da Vigilância em Saúde, e os valores nominais recolhidos, utilizados em pagamentos não vinculados ao bloco de financiamento Vigilância em Saúde nos exercícios de 2010 e 2011, no âmbito da Secretaria Municipal de Saúde (ver instrução precedente, à peça 21) .
32.	Toda a cronologia dos procedimentos levados a efeito pode ser observada na instrução precedente (peça 21) , bem como a reprodução das irregularidades, assim como do débito apurado.
33.	Em relação à responsabilização do município de Nova Iguaçu/RJ (citado solidariamente com responsável, o Sr. Josemar Freire dos Santos (CPF XXX.555.647-XX) , ex-Secretário de Saúde do aludido município, restou observado que o ente federado efetuou o recolhimento do valor atualizado, conforme consta da peça 34. Sendo assim, conclui-se que suas contas sejam julgadas regulares com ressalva. Por fim, considerando a impossibilidade de aferição da boa-fé por parte de pessoa jurídica de direito público, propõe-se dar quitação ao município, nos termos do art. 27 da Lei 8.443/1992, c/c o art. 218 do RI/TCU.
34.	Em face da análise promovida nos parágrafos 19-27, propõe-se rejeitar as razões de justificativa apresentadas pelo Sr. Josemar Freire dos Santos (CPF XXX.555.647-XX) , uma vez que não foram suficientes para sanear as irregularidades a ele atribuídas. Ademais, inexistem nos autos elementos que demonstrem sua boa-fé ou a ocorrência de outros excludentes de culpabilidade (ver matriz de responsabilização anexada a presente instrução) . Desse modo, suas contas devem, desde logo, ser julgadas irregulares. Propõe-se, ainda, em atendimento ao disposto no parágrafo único do art. 19 da Lei 8.443/1992, a aplicação da multa prevista no art. 58, inciso I, do mesmo normativo legal. 
35.	A Matriz de Responsabilização consta do anexo I desta instrução.
36.	Tendo em vista o recolhimento integral do débito atualizado monetariamente e considerando a impossibilidade de aferição da boa-fé por parte de pessoa jurídica de direito público, propõe-se dar quitação ao município de Nova Iguaçu/RJ, nos termos do art. 27 da Lei 8.443/1992, c/c o art. 218 do RI/TCU.  
PROPOSTA DE ENCAMINHAMENTO
37.	Diante do exposto, submetemos os autos à consideração superior, propondo ao Tribunal:
a) com fundamento nos arts. 1º, inciso I, 12, § 2º, 16, inciso II, 23, inciso II, da Lei 8.443/1992, c/c os arts. 1º, inciso I, 202, § 4º, 208 e 214, inciso II, do Regimento Interno, que sejam julgadas regulares com ressalva as contas do município de Nova Iguaçu/RJ;
b) com fundamento no art. 27 da Lei 8.443/1992 c/c o art. 218 do Regimento Interno/TCU, que seja dada quitação ao município de Nova Iguaçu/RJ, ante a comprovação do recolhimento do débito;
c) com fundamento nos arts. 1º, inciso I, 16, inciso III, alínea “b”, parágrafo único do art. 19 e 23, inciso III, da mesma Lei, e com arts. 1º, inciso I, 209, inciso II, 214, inciso III, do Regimento Interno, que sejam julgadas irregulares as contas do Sr. Josemar Freire dos Santos (CPF XXX.555.647-XX) ;
d) aplicar ao Sr. Josemar Freire dos Santos (CPF XXX.555.647-XX) a multa prevista no art. 58, inciso I, da Lei 8.443/1992 c/c o art. 268 do Regimento Interno, ...”
7.	O Ministério Público junto ao TCU manifestou-se de acordo com a unidade técnica.
	É o relatório.

8.1. Rafael Alves de Oliveira, representando Prefeitura Municipal de Nova Iguaçu - RJ.

Procuradora-Geral Cristina Machado da Costa e Silva.

SISTEMA ÚNICO DE SAÚDE. TRANSFERÊNCIA FUNDO A FUNDO. AÇÕES DE VIGILÂNCIA EM SAÚDE. APLICAÇÃO DE RECURSOS EM OUTRAS AÇÕES DE SAÚDE. CITAÇÃO DA MUNICIPALIDADE. DEVOLUÇÃO DOS RECURSOS À CONTA ESPECÍFICA. CONTAS REGULARES COM RESSALVA. AUDIÊNCIA DO GESTOR. AUSÊNCIA DE REPROVABILIDADE SUFICIENTE PARA A APLICAÇÃO DE SANÇÃO.

TOMADA DE CONTAS ESPECIAL (TCE)

Secretaria de Controle Externo de Tomada de Contas Especial (SecexTCE).

Cuidam os autos de tomada de contas especial instaurada pelo Fundo Nacional de Saúde (FNS) em desfavor do Município de Nova Iguaçu/RJ e do sr. Josemar Freire dos Santos, na qualidade de secretário municipal de saúde do município acima referenciado, no período de 3/4/2010 a 11/1/2012.
2.	Mediante auditoria realizada por este Tribunal, constatou-se que a Secretaria Municipal de Saúde de Nova Iguaçu/RJ utilizou recursos federais, destinados ao financiamento das ações de Vigilância em Saúde, no pagamento de despesas não compatíveis com essas ações.
3.	Tal procedimento foi contrário ao disposto no art. 42 da, então vigente, Portaria GM/MS 3.252/2009:
	“Art. 42. Os recursos do Bloco de Vigilância em Saúde serão repassados de forma regular e automática do Fundo Nacional de Saúde para os Fundos Estaduais e Municipais de Saúde, em três parcelas anuais, nos meses de janeiro, maio e setembro, em conta específica, vetada sua utilização para outros fins não previstos nesta Portaria”. (Grifou-se) . 
4.	Foi, então, o Município de Nova Iguaçu/RJ citado em razão das seguintes ocorrências:
	a) pagamentos, no total de R$ 126.292,86, nos meses de março e dezembro de 2010, e abril, maio, junho e agosto de 2011, relacionados à manutenção de veículos da referida Secretaria Municipal de Saúde, que não foram utilizados em ações de Vigilância em Saúde; e
	b) devolução, em 18/6/2012, à conta específica da Vigilância em Saúde do valor original e não do atualizado, referente ao pagamento, em 15/4/2011, de despesas não vinculadas ao bloco financeiro Vigilância em Saúde, no total de R$ 519.656,00 (aquisição de insumos e reagentes básicos visando abastecer o Hospital Geral de Nova Iguaçu) . 
5.	O sr. Josemar Freire dos Santos foi ouvido em audiência acerca dessas ocorrências.
II
6.	Em resposta à citação, o Município de Nova Iguaçu/RJ argumentou que recolheu à conta do Fundo Municipal de Saúde, em 26/9/2013, o total de R$ 243.956,00 (peça 34) .
7.	O então secretário municipal de saúde do município, por sua vez, argumentou, em síntese, que (peça 31) :
	a) a Portaria GM/MS 3.252/2009 é genérica, não estabelecendo com precisão quais são as despesas compatíveis com as ações de vigilância em saúde;
	b) o Hospital municipal também participa das ações de vigilância em saúde, sendo legítimas, portanto, as despesas referentes ao abastecimento da instituição;
	c) foi legítimo o custeio das despesas de manutenção dos veículos, pois eles são utilizados no programa de vigilância em saúde;
	d) agiu no interesse público e coletivo, destacando que “houve aplicação em emergências e prioridades de saúde, não havendo qualquer dano ou prejuízo ao erário público, sendo que o valor recebido foi aplicado para custear ações e serviços de saúde, no campo de competências do Sistema Único de Saúde” (Grifou-se) ; e
	e) o próprio Ministério da Saúde entende que a aplicação de recursos de um bloco de Saúde em outro não gera ilegalidade e nem irregularidade, mas tão somente uma impropriedade, passível de ser corrigida através de celebração de Termo de Ajuste Sanitário (TAS) .
8.	Em relação à situação do município, tanto a unidade técnica quanto o Ministério Público junto ao TCU entendem que houve o recolhimento tempestivo da quantia impugnada, de forma que, não se cogitando da ausência de boa-fé de pessoa jurídica de direito público, propõem o julgamento pela regularidade com ressalvas das contas.
9.	Já para o sr. Josemar Freire dos Santos, os pareceres precedentes entendem que não foi afastada a conduta impugnada, de forma que foi proposta a aplicação da pena de multa prevista no art. 58, inciso I, da Lei 8.443/1992.
III
10.	Quanto ao Município, desde logo, anuo às propostas uniformes contidas nos pareceres precedentes.
11.	Contudo, no que diz respeito ao sr. Josemar Freire dos Santos, entendo que são ponderáveis os argumentos de que agiu de boa-fé e que não se verificou a existência de prejuízos ao Erário.
12.	Veja-se que o então vigente modelo de financiamento da saúde pública previa os repasses de recursos por meio de seis blocos de financiamento temáticos (Atenção Básica, Atenção de Média e Alta Complexidade, Assistência Farmacêutica, Vigilância em Saúde, Gestão do SUS e Investimentos) (art. 4º da Portaria 204/2007 do Ministério da Saúde) .
13.	Entretanto, por meio do Acórdão 2888/2015-TCU-Plenário, com a redação conferida pelo Acórdão 61/2016-TCU-Plenário, foi determinado ao Ministério da Saúde que:
	“[promovesse] discussão na Comissão Intergestores Tripartite (CIT)  [representantes dos três níveis de governo] para regulamentar os critérios legais para o rateio dos recursos federais vinculados à saúde, nos termos do art. 17 da Lei Complementar 141/2012 e do art. 35 da Lei 8.080/1990, com a possibilidade de redefinição das competências federais, estaduais e municipais no âmbito do SUS.” (Grifou-se) . 
14.	O mencionado dispositivo da lei complementar, por sua vez, assim dispõe: 
	“O rateio dos recursos da União vinculados a ações e serviços públicos de saúde e repassados na forma do caput dos arts. 18 e 22 aos Estados, ao Distrito Federal e aos Municípios observará as necessidades de saúde da população, as dimensões epidemiológica, demográfica, socioeconômica, espacial e de capacidade de oferta de ações e de serviços de saúde.”  (Grifou-se) . 
15.	Nessa linha, a partir de janeiro de 2018, com o advento da Portaria 3.992/2017 do Ministério da Saúde, houve a junção dos antigos blocos de financiamento de custeio em um único bloco. A respeito, consta a seguinte manifestação, de 28/12/2017, da Agência Saúde, no site do Ministério da Saúde: 
	“A transferência de recursos será realizada em conta financeira única e específica para cada uma das categorias econômicas. O novo formato possibilita ao gestor mais agilidade e eficiência na destinação dos recursos disponíveis, com base na necessidade e realidade local. Com conta única, os gestores vão poder fazer remanejamento das verbas, ou seja, os recursos financeiros de cada bloco de financiamento poderão ser utilizados na execução de quaisquer ações e serviços públicos de saúde associados ao mesmo bloco.” (Grifou-se) . 
16.	É certo que deverá sempre ser observada “a vinculação dos recursos, ao final do exercício financeiro, com a finalidade definida em cada Programa de Trabalho do Orçamento Geral da União que deu origem aos repasses realizados” (§ 2º, inciso I, do art. 3º da Portaria de Consolidação 6/2017 do Ministério da Saúde) . 
17.	Ou seja, a alteração consistiu em separar o fluxo orçamentário do financeiro, permitindo ao gestor que cumpra as metas orçamentárias de acordo com as necessidade apresentadas ao longo do ano. Consoante manifestação do Fundo Nacional de Saúde, de 2/1/2018 (constante de site do Fundo) : “Essa separação fortalece os instrumentos de planejamento e de orçamento, flexibilizando o fluxo financeiro, permitindo ao gestor gerenciar e aplicar adequadamente os recursos nas ações pactuadas e programadas”. 
18.	Nessa linha, cabe constatar que o Ministério da Saúde reconheceu as dificuldades dos gestores com a segmentação dos recursos em diversos blocos de financiamento e na consequente impossibilidade de se efetuar despesas necessárias referentes a um bloco com recursos do outro.
19.	Reconheço, pois, haver plausibilidade na argumentação do responsável no sentido de que agiu no interesse público e coletivo, aplicando os recursos aonde eles mais se faziam necessários e, portanto, não vislumbro em sua conduta reprovabilidade suficiente para a aplicação de sanção. 
IV
20.	Diante do exposto, voto por que o Tribunal adote o acórdão que ora submeto à deliberação deste Colegiado 
TCU, Sala das Sessões Ministro Luciano Brandão Alves de Souza, em 8 de maio de 2019.
BENJAMIN ZYMLER 
Relator